台灣高等法院民事判決　九十一年度上易字第一三一號
　　　上　訴　人　　乙○○
　　　被　上訴人　　頎邦科技股份有限公司
　　　法定代理人　　甲○○
右當事人間請求返還股票事件，上訴人對於中華民國九十一年一月八日臺灣新竹地方
法院九十年度訴字第六六一號第一審判決提起上訴，本院判決如左：
    主    文
上訴駁回。
第二審訴訟費用由上訴人負擔。
    事    實
甲、上訴人方面：
一、聲明：
(一)、原判決不利於上訴人部分廢棄。
(二)、被上訴人頎邦科技股份有限公司應於上訴人再給付其新台幣（下同）八萬三千三
    百三十元之同時，再給付上訴人八千三百三十三股頎邦科技股份有限公司普通股
    股票。
(三)、被上訴人頎邦科技股份有限公司應給付上訴人四十七萬五千二百元整，及自民國
    八十九年四月二十六日起至清償日止按年息百分之五計算之利息。
(四)、確認上訴人對被上訴人頎邦科技股份有限公司就該公司八十九年度現金增資有一
    萬三千六百股之「股東新股認購權」存在。
二、陳述：除與原判決記載相同者，予以引用外，補稱略以：
(一)、就八十六年設立股部分：技術股係指以專門技術，代替現金抵繳公司股價，而公
    司於簽訂契約時言明無償獲得技術股者，必須在公司服務滿一段時間，否則持股
    將被收回，以藉此留住公司發展所需之科技人才，故高科技人才所取得之設立股
    係無償取得者，才會有任職年限之約定。上訴人於八十六年七月鑑於上訴人係高
    科技人才而允諾給予五十張技術股股票，惟並非無償取得，仍須繳付面額每股十
    元，所優惠者僅係上訴人無庸立即付清價款，而以占有改定方式暫由公司保管，
    是以本件兩造就八十六年之設立股既非無償為之，則未必有任職年限條款約定，
    雖被上訴人公司曾致函予竹東調解委員會說明：「有關乙○○君申請調解案，本
    公司說明如下：乙○○君於八十六年七月十六日任職於本公司，與總經理約定有
    以每股十元認股五十張之權利，但必需於公司任職滿四年以上，依工作年資按五
    、十、十五、二十之方式發與」，惟此與其「股票保管憑證」所載之三年條款不
    符。雖被上訴人稱有任職條款約定公告，然被上訴人所謂之公告尚非實在。再右
    股票保管憑證雖附記載有：「須任職滿三年，期間離職，視任職時間以六個月為
    單位，依比例發與之條件」，然該等附記文句之日期係八十七十二月一日，即上
    訴人到職日期八十六年七月十六日之一年半後，故不影響兩造於八十六年間已成
    立之設立股股票買賣契約，另上訴人之離職並非出於自願，而係被上訴人公司副
    總經理高火文先生以工作無共識為由要求上訴人離開。否則上訴人既已任職二年
    九個月，定會任滿三年始辦理離職，益見兩造就八十六年設立股並無任滿三年之
    條款約定。
(二)、被上訴人之八十八年員工認股辦法規定係由公司購回，而非由公司洽第三人購買
    ，且被上訴人就系爭一百零八張八十八年員工股強制購回之時間為八十九年四月
    二十四日，而上訴人以每股十七元取回之時間為八十九年四月二十六日，但元大
    京華股票過戶記錄予梁文夢、樓迎統、吳惠鋒、曾慶郅等人之時間，卻是八十九
    年六月三十日及同年七月二十一日，可知本件被上訴人確係由公司購回並非洽第
    三人購買，顯係違反強制禁止規定應屬無效。再被上訴人八十七年度現金增資，
    於八十八年發行，就該次發行上訴人以每股十二元之價格，總共認購二百二十四
    張，價款均已繳清，其中四十四張係以股東身份認購，四十五張係以員工身份認
    購，另一百三十五張則係以一般人身份購買，因八十九年度上訴人以「經理」職
    僅配得八十四張員工股，是八十八年以「課長」乙職絕對無法配得高達一百八十
    張員工股，而上訴人於認購後即全數交被上訴人公司保管，並未有全部領走又繳
    回一百八十張交被上訴人公司保管之情事。
(三)、就八十九年股東股部分：被上訴人辯稱該公司買回上訴人八十八年的一百零八張
　　股票，後來就沒有再賣給上訴人，上訴人在八十九年四月二十六日所繳的錢，是
　　買八十九年度的股東增資股的錢，惟被上訴人公司八十九年之增資部份，已開立
　　認購一百二十張認股權之繳款單予上訴人，其中已包含該十三．六張之配股，渠
　　計算上訴人就八十九年當次增資股共一百點三股，經上訴人主管懇求，被上訴人
　　公司特別優惠上訴人，多給予上訴人十九點七張之股份，故開立一百二十張之股
　　權繳款單，然上訴人係因為與主管不合才離職，則被上訴人公司主管怎可能將其
　　個人之認股權讓給上訴人，又上訴人八十九年四月二十六日以每股十七元所購買
　　，係二天前即八十九年四月二十四日被買回者，只是被上訴人原應返還上訴人八
　　十八年度員工股之股票即可，惟其以八十九年度印製之股票抵付，就此上訴人所
　　受領之股票張數並無不同，僅是被上訴人以不同年度之股票交付，足認被上訴人
　　確因上訴人離職之故，即拒絕上訴人行使股東新股認購權。
三、證據：除援用原審提出者外，補提民事裁判、附圖各二份及剪報乙則為證。
乙、被上訴人方面：
一、聲明：駁回上訴
二、陳述：除與原判決記載相同者外，補稱略以：
(一)、兩造間確有任職年限之約定，否則上訴人到任取得股票後立即離職，被上訴人公
    司將全無保障，另上訴人明知其已受配五十張設立股股票，並已過戶登記完畢，
    卻從未向被上訴人公司索取，且上訴人於任職一年半後，收受被上訴人所交付之
    股票保管憑證，其上載明三年期間內如有離職，依比例發與股票之內容，均從未
    有異議，上訴人稱未有任職年限條款，顯與事實不符。
(二)、上訴人於二審改稱其所認購之八十八年度增資新股，其中四十四張以股東身分認
    購，四十五張係以員工身分認購，其餘一百三十五張則係以一般人之身分購買，
    惟依被上訴人公司八十八年現增員工認股辦法：「二、員工認股依職務、年資、
    績效綜合考量，計算分配點數如下：１、職務計算標準：（略）課長以上人員由
    總經理加計分配。３、績效計算標準：由部門課長提報表現優良人員，由總經理
    依最高百分之三十加計分配之。課長以上人員，由總經理評定。」上訴人係課長
    職以上之人員，依上開規定，於當時被評定可得分配之員工股確為一百八十張。
    又依公司法第二百六十七條第一項、第三項規定，公司發行新股時，應先保留原
    發行新股總額百分之十至十五之股份由公司員工承購，並應公告及通知原有股東
    ，按照原有股份比例儘先分配，原有股東未認購者，得公開發行或洽由特定人認
    購。上訴人以股東身分認購四十四張股票，以員工身分認購一百八十張股票，而
    未以一般人身分認購任何股份，且上訴人以員工身分認購被上訴人公司八十八年
    度增資新股共一百八十張之事實，為上訴人於原審所主張自認，上訴人不得任意
    撤銷之，另若如上訴人主張，其以一般人身分認購其中一百三十五張，僅四十五
    張係以員工身分認購，何以上訴人於繳完股款後，願將一百八十張股票全數交由
    被上訴人公司保管，足認上訴人此項主張顯不足採。
(三)、被上訴人公司於辦理八十八年度之現金增資時，確頒有員工認股辦法，蓋上訴人
    自認其認購一百八十張員工配股，而於八十九年四月二十四日領回其中七十二張
    股票，其餘一百零八張已由被上訴人公司安排出售予第三人，此與被上訴人公司
    頒行之員工認股辦法「滿一年發回百分之四十，以後每滿半年發回百分之三十。
    期間若有離職，其未領股數由公司依原價款加計利息購回」之規定相符，又倘被
    上訴人公司並無訂頒上開辦法，何以上訴人認購一百八十張員工認購股票，已繳
    清股款並領取股票後，願將股票交還被上訴人公司保管，且被上訴人公司於八十
    九年四月二十四日僅發給上訴人保管股票中百分之四十即七十二張股票時，上訴
    人並無異議，復同意於一百零八張股票上用印背書，使被上訴人公司得以將股票
    出售轉讓予第三人，故被上訴人公司頒行之員工認股辦法確屬存在，且上訴人亦
    同意遵行，殊屬明確。
(四)、被上訴人公司將上訴人未領取之股票轉售他人，並未違法，亦無不當得利。雖認
    股辦法中有關「期間若有離職者，其未領股數由公司依原價款加計利息購回」之
    規定，惟事實上因公司法第一百六十七條第一項之規定，被上訴人在此情形下，
    不僅依法令無從買回股份，且依被上訴人公司之實際作業程序，亦均係由被上訴
    人公司安排接洽由第三人收購。至於上訴人因股票出售所得價款之價差部分：因
    上訴人以每股十二元附加利息之價格，將一百零八張八十八年員工新股交由被上
    訴人公司處理，係依據被上訴人公司所頒行之員工認股辦法之規定行之，具有合
    法之契約依據，自無不當得利可言。至被上訴人公司就本件系爭之一百零八張股
    票雖係以每股三十元之價格轉讓予第三人，惟股票之市場行情或漲或跌，其價格
    則完全係依市場之供需決定。是此部分之價差，或盈或虧，本即完全由被上訴人
    公司負責要與不當得利無涉。
(五)、上訴人已於八十九年四月二十六日繳款認足一百二十張股票，其中已包含上訴人
    聲明第三項請求新股認購權之股份，被上訴人公司亦早已將一百二十張股票全數
    交付，被上訴人公司對上訴人曾有此十三點六張股東新股之認購權，從無否認，
    並已交付上訴人認股單，由上訴人認股完畢，上訴人實無起訴確認之必要，且上
    訴人於八十九年四月二十六日即以自己及丁銳釗及其子曾賢仁之名義認足一百二
    十張八十九年度之股東新股，並繳清股款，而本件系爭之一百零八張股票，被上
    訴人至八十九年六月三十日及七月二十一日始覓得買主轉售，如被上訴人意欲返
    還所買回之一百零八張八十八年度員工股，則只要將原一百零八張股票交付上訴
    人即可，無需以八十九年度之增資股認股繳款書交付上訴人以為返還。再股東之
    新股認購權得與原有股份分離獨立轉讓，員工之新股認購權則僅限由員工取得，
    是被上訴人公司如欲返還八十八年度之員工股予上訴人，則認股繳款書上之認股
    權人必為上訴人本人，不可能將其中部分返還第三人丁銳刈及曾賢仁。被上訴人
    交付上訴人合計一百二十張以股東身分認購股票之認股繳款書，即係予以上訴人
    以股東身分認購被上訴人公司八十九年度增資新股之權利。
三、證據：除援用原審提出者外，補提民事判決二份及台遠科技股份有限公司八十八
    年度員工認股管理辦法乙份為證。
    理　由
壹、程序方面
    上訴人於原審請求確認上訴人對被上訴人公司就其八十九年度現金增資之股東新
    股認購權存在，即上訴人得以每股十七元之價格，按照上訴人原有股份數以千分
    之八百五十之比例範圍內優先認購，並就該股東新股認購權，如被上訴人公司供
    上訴人認購之股份數不足一萬三千六百股時，就不足之部分，被上訴人公司與被
    上訴人甲○○應按每股七點九元之價格，連帶賠償予上訴人。嗣於本院言詞辯論
    時，撤回有關上開甲○○部分之起訴，並就頎邦科技股份有限公司部分減縮聲明
    為確認上訴人對被上訴人頎邦科技股份有限公司就該公司八十九年度現金增資有
    一萬三千六百股之「股東新股認購權」存在，依民事訴訟法第四百六十三條準用
    第二百六十二條第一項、第四百四十六條第一項但書及第二百五十五條第一項第
    三款規定，並無不合，合先敘明。
貳、實體部分：
一、兩造爭執要旨
(一)、上訴人於原審起訴主張：被上訴人公司於八十六年間為延攬上訴人任職其公司，
    乃允諾給予上訴人技術股之股票五十張，約定價格為每股十元，且上訴人就價金
    無庸立即支付，但於付清前股票仍由被上訴人公司保管，以占有改定之方式，使
    買受之上訴人取得占有，嗣上訴人依被上訴人之上開要約，於八十六年七月十六
    日前往就任職務而承諾後，該五十張股票已因兩造間之買賣關係及被上訴人之交
    付而屬於上訴人所有，僅係在被上訴人保管之中。詎上訴人嗣後於八十九年五月
    二日離職時，被上訴人公司竟以上訴人任職未滿三年為由，就該五十張股票中之
    二十張，拒絕上訴人交付價金以取回該保管之股票，兩造間並無須任職滿三年始
    得領回全部五十張股票之約款，上訴人爰依寄託物返還之法律關係，訴請被上訴
    人於上訴人交付其價金二十萬元同時，返還該二十張股票予上訴人。縱認有該任
    職三年之保留約款存在，則以原告於離職時已任職滿二年九個半月之比例計算，
　　上訴人亦得領回四萬一千六百六十七股之股票，扣除已領之三萬股，上訴人亦得
　　請求被上訴人公司於上訴人給付其十一萬六千六百七十元之同時，被上訴人公司
　　應給付上訴人一萬一千六百六十七股被上訴人公司普通股股票；又上訴人就被上
　　訴人公司八十八年度所發行之新股，已於八十八年間行使員工新股認購權，認購
　　股數為一百八十張，每股十二元，股款於當時並已全數繳付予被上訴人，股票並
　　先由被上訴人公司全數保管，至八十九年四月二十四日，上訴人就上開一百八十
　　張員工新股僅領回七十二張，尚餘一百零八張仍由被上訴人公司保管。詎被上訴
　　人公司竟以上訴人將離職為由，片面以每股十二元再加計百分之五之利息，強制
　　購回該一百零八張股票，經上訴人抗議，被上訴人公司卻強以其公司八十九年度
　　現金增資發行新股之價格即每股十七元，售回上訴人股票，並因其該八十八年度
　　之股票已返還不能，乃以其公司八十九年度發行之現金增資新股抵付，致使上訴
　　人於八十九年四月二十六日無端多繳納四十七萬五千二百元之款項予被上訴人，
　　而被上訴人無法律上原因受有上開金額之不當得利，上訴人爰另依不當得利之法
　　律關係，訴請被上訴人公司給付上訴人四十七萬五千二百元，及自八十九年四月
　　二十六日起至清償日止，按年息百分之五計算之利息；又上訴人就被上訴人公司
　　於八十九年度發行之現金增資新股，本有按照原有股份數十六張以百分之八十五
　　之比例範圍內優先認購之權利，該權利係屬上訴人依公司法規定所享有之股東新
　　股認購權，詎被上訴人竟以上訴人已非該公司員工為由，予以拒絕上訴人該股票
　　之認購，致上訴人在法律上地位有陷於不安定之危險，上訴人爰一併訴請確認對
　　被上訴人公司就其八十九年度現金增資有一萬三千六百股之股東新股認購權存在
　　等情。
(二)、被上訴人則以：上訴人自八十六年七月十六日起任職於被上訴人公司，嗣於八十
    九年五月二日申請退休而離職，於上訴人離職之前，兩造就被上訴人公司發行之
    股票應如何處理事宜，已達成協議由上訴人以每股十元之價款取得三十張設立股
    之股票，餘二十張設立股股票因上訴人任職未滿約定年限，無法領取，由被上訴
    人公司安排售予第三人。兩造間有任職年限保留約款約定，否則上訴人何以先前
    僅領回五十張中之三十張股票，另依員工認股辦法之規定，因上訴人所認之被上
    訴人公司八十八年度發行之員工新股一百八十張，上訴人於認購後任職僅滿一年
    即離職，僅得領回其中之七十二張，其餘交由被上訴人公司保管之一百零八張股
    票，由被上訴人公司以每股十二元附加年息百分之五之價款收回，安排由第三人
    購買，被上訴人公司嗣後已付款予上訴人並收回該一百零八張股票，且上訴人任
    職被上訴人公司擔任經理一職，對被上訴人公司於八十八年間所公布之員工認股
    辦法之規定，自無諉為不知之理，況倘被上訴人公司無該員工認股辦法規定之存
    在，何以上訴人於八十八年間認購並繳納該一百八十張員工新股股款之時，未一
    併要求領取該等股票，而同意先由被上訴人公司保管，是上訴人否認有該認股辦
    法規定之存在乙節，實非事實。至於上訴人在八十九年四月二十六日繳納股款所
    認購之一百二十張股票，確為被上訴人公司發行之八十九年度員工現金增資新股
    ，上訴人改稱其欲購回遭被上訴人公司強制買回之八十八年度員工新股一百零八
    張，而為被上訴人公司強令以八十九年度發行之新股價格每股十七元計價，致受
    有多繳納四十七萬五千二百元之損害，且被上訴人公司復擅自以該八十九年發行
    之新股予以抵充亦非屬實。至於上訴人所主張之八十九年度發行新股之員工新股
    認購權十三點六張部分，被上訴人公司從未否認，事實上上訴人就包含上開十三
    點六張之股票，業已認購取得八十九年度發行之新股一百二十張，是上訴人訴請
    確認其對被上訴人公司，有上開股票之員工新股認購權，無確認之利益等語，資
    為抗辯。（原審判命被上訴人頎邦科技股份有限公司應於上訴人給付一十一萬六
    千六百七十元之同時，給付上訴人一萬一千六百六十七股頎邦科技股份有限公司
    普通股股票，駁回上訴人其餘請求，被上訴人敗訴部分，被上訴人未聲明不服而
    確定）
二、得心證之理由
(一)、兩造不爭執部分
１、上訴人主張被上訴人公司於八十六年間為延攬上訴人任職其公司，乃允諾給予上
    訴人俗稱技術股之股票五十張，約定價格為每股十元，且上訴人就價金無須立即
    支付，惟付清前股票仍由被上訴人公司保管，嗣上訴人依被上訴人之上開要約，
    於八十六年七月十六日任職而為承諾，其後上訴人於八十九年五月二日離職，任
    職被上訴人公司達二年九個半月，而被上訴人公司以上訴人任職未滿三年為由，
    僅同意上訴人領回其中之三十張股票，就其餘之二十張，拒絕上訴人交付價金以
    取回該股票等情，業據上訴人提出股票保管憑證及離職證明書影本各一份為證，
    且為被上訴人所不爭執，自堪信為真實。
２、上訴人又主張其就被上訴人公司八十八年度所發行之新股，已於八十八年間行使
    員工新股認購權，認購股數為一百八十張，每股十二元，股款於當時並已全數繳
    付予被上訴人公司，股票並先由被上訴人公司全數保管，至八十九年四月二十四
    日，上訴人就上開一百八十張股票僅領回七十二張，尚餘一百零八張仍由被上訴
    人公司保管。嗣後被上訴人公司於八十九年四月二十四日就該一百零八張股票，
    以每股十二元，加計年息百分之五計算，共匯予上訴人一百二十二萬四千六百元
    ，而購回該一百零八張股票，嗣被上訴人並於八十九年四月二十六日就被上訴人
    公司所發行之八十九年度現金增資新股，以自己及訴外人曾賢仁、丁銳釗之名義
    ，並以每股十七元之價格，繳納股款而購入合計一百二十張股票之情，業據上訴
　　人提出被上訴人頎邦公司匯款證明、每股十二元之繳款收據、上訴人名義（每股
　　十七元）之繳款收據、上訴人之子曾賢仁名義（每股十七元）之繳款收據影本各
　　一份為證，且為被上訴人所不爭執，亦堪信為真正。
(二)、關於任職條款約定存否及內容爭議部分：
１、上訴人雖否認兩造有所謂任職期間之約款存在，領回該五十張技術股股票並無任
    何限制等語。惟查依上訴人所提出之股票保管憑證，其上註明：「以上股票由管
    理部集中保管，自到職日起，三年全數發還，期間如有離職，視任職時間以六個
    月為單位，依比例發與。應繳交之股款於領取股票時，須一併繳清」等語，由其
    內容記載，兩造間就前開五十張股票，確有被上訴人所稱之任職條款約定存在。
    雖上訴人陳稱該約款係被上訴人核發股票，並在其到職一年半，嗣後始片面加諸
    限制之內容，未取得其同意，不得拘束上訴人等語。然查，本件系爭股票之認購
    ，有關附加保管、認購數量及價額，既由被上訴人提出附有限制條件之要約，上
    訴人本有權利自由決定認購與否，若其不認同該要約所附之限制條件，本可放棄
    該權利，然其既未向被上訴人提出任何異議，而依被上訴人公司所定條件購買該
    五十張股票，享有不必一次付清股款之優惠，且由被上訴人公司集中保管，並在
    收取該股票保管憑證再次確悉約款後仍未向被上訴人表示質疑，堪認上訴人知悉
    且默示同意被上訴人公司所提出認購條件，始會出資認購五十張股票，故其嗣後
    空言否認任職條款約定，殊無足取。再者，上訴人亦不爭執該等五十張股票係屬
    被上訴人公司配發之技術股，其承購價格自較市價為低，並由員工承購，顯具有
    無償或相對低價之酬庸性質，依常理自係附有該承購員工任職達一定年限，始得
    領回全部股票之約款存在，否則即失其優惠之原意。準此，被上訴人辯稱兩造間
    就該五十張技術股之股票，於被上訴人公司配發予上訴人之時，確已存在任職年
    限之約定，尚非被上訴人嗣後片面所加之限制條款，自堪採信。
２、被上訴人辯稱兩造間係約定上訴人須任職被上訴人公司達四年以上，始得全數領
    回股票，若上訴人未任滿四年即行離職，則依其任職之年數，任滿一年繳清股款
    取得五張，任滿二年繳清股款再取得十張，滿三年繳清股款再取得十五張，其餘
    由公司處理等情，但為上訴人所否認，而參諸前述被上訴人公司所核發予上訴人
    之股票保管憑證，其內所註記之內容為：「以上股票由管理部集中保管，自到職
    日起，三年全數發還，期間如有離職，視任職時間以六個月為單位，依比例發與
    。應繳交之股款於領取股票時，須一併繳清」，顯然已就該任職期間之限制有所
    約定，且就被上訴人交付股票予上訴人，與上訴人交付股款予被上訴人公司之義
    務間，亦明定係處於同時履行抗辯之關係，而被上訴人亦到庭表示承認以該股票
    保管憑證上記載之內容作為兩造間任職約款之依據等語（原審卷第四九頁）。準
    此，本件兩造即應以股票保管憑證上註記之三年任職條款，作為計算上訴人得領
    回該五十張股票中多少股票之依據，被上訴人上開所辯稱之四年任職約款內容，
    即不足採信。故依上開股票保管憑證上有關任職三年保留約款之約定，被上訴人
    公司應依比例應再發給上訴人一萬一千六百六十七股之普通股，被上訴人公司亦
    陳稱只要上訴人按每股十元繳納股款，其公司本來就同意這部分的股票要退還給
    上訴人等語（原審卷第四九頁），而予自認，並提出同時履行之抗辯，是被上訴
    人公司依兩造間前述約款之約定，僅須再給付上訴人一萬一千六百六十七股之普
    通股股票，逾越此部分之股票，因上訴人於被上訴人公司任職未滿三年而無法取
    得乙節，堪以認定。
３、原審就此部分判命被上訴人公司應於上訴人給付十一萬六千六百七十元之同時，
　　給付上訴人一萬一千六百六十七股頎邦科技股份有限公司普通股股票，因被上訴
　　人敗訴部分未據聲明不服而確定，從而，上訴人主張被上訴人公司於其按每股十
　　元計算，再給付被上訴人公司八萬三千三百三十元之同時，被上訴人公司應再給
　　付上訴人八千三百三十三股被上訴人公司之普通股股票部分，尚非有據，應予駁
　　回。
(三)、關於員工認股辦法規定存否及效力爭議部分：
１、被上訴人辯稱配發八十八年度現金增資員工新股時，已公布員工認股辦法，上訴
    人並已知悉該辦法，業據被上訴人提出八十八年現增員工認股辦法影本一份、被
    上訴人公司總經理具名公告影本一份為證。核員工認股辦法第五點及公告中，均
    約定「員工認股依規定由公司統一保管二年，滿一年發回百分之四十，以後每滿
    半年發回百分之三十。期間若有離職者，其未領股數由公司依原價款加計利息購
    回（利率依年息百分之五計，由繳款截止日起算）」等語，顯對員工股（不包含
    基於舊股東身分所認購之新股）員工任期上為限制。雖上訴人否認上開辦法及公
    告之真正，但上開員工認股辦法業據被上訴人提出文書證明，上訴人僅以被上訴
    人公司當時並無公佈欄，而否認其形式內容之真正，惟關於公佈欄態樣並無固定
    形式，僅須具有公告週知之實質效果即足，況上訴人時任被上訴人公司課長一職
    ，當無不知之理，且依證據優勢法則，被上訴人既已提出上開公告為證，上訴人
    僅空言否認，當認被上訴人上開抗辯為可採。
２、按「公司除依第一百五十八條、第一百八十六條及第三百十七條規定外，不得自
    將股份收回、收買或收為質物。但於股東清算或受破產之宣告時，得按市價收回
    其股份，抵償其於清算或破產宣告前結欠公司之債務」，公司法第一百六十七條
    第一項定有明文。此因公司取得自己股份，將威脅公司資本之充實，有悖資本維
    持原則，且將助長投機，致影響公司債權人及投資大眾之權益，同時，亦有違反
    股東平等原則，而侵害股東之利益，因此公司法乃基於法律政策上之要求，原則
    上，禁止公司取得自己之股份，而且唯恐若容許公司收質自己股份有被利用為禁
    止取得自己股份之脫法行為之虞，遂亦禁止公司收質自己之股份，而上開條文關
    於公司不得自將股份收回、收買或收為質物者，係屬禁止之規定。經查被上訴人
    之八十八年員工認股辦法係約定「員工認股依規定由公司統一保管二年，滿一年
    發回百分之四十，以後每滿半年發回百分之三十。期間若有離職者，其未領股數
    由公司依原價款加計利息購回（利率依年息百分之五計，由繳款截止日起算）」
    等語，核其文義顯係由被上訴人公司予以「購回」，非約定由公司洽第三人購買
    ，且被上訴人就系爭一百零八張八十八年員工股強制購回之時間為八十九年四月
    二十四日，並於該日匯款於上訴人，但元大京華股票過戶記錄予梁文夢、樓迎統
    、吳惠鋒、曾慶郅等人之時間，卻是八十九年六月三十日及同年七月二十一日，
    可知本件被上訴人確係由公司購回並非洽第三人購買，又上訴人當初所認購之股
    份並非特別股，且被上訴人公司目前並無出租全部營業、讓與全部或主要部分之
    營業或財產，或受讓他人全部營業或財產，或與他公司合併等情形，亦為兩造所
    不爭執。準此，揆諸前揭說明，被上訴人公司自不得收回或收買上訴人認購之股
    份，是兩造所為由被上訴人收回及收買上訴人認購股份之約定，因違反法律禁止
    規定，依民法第七十一條本文之規定應屬無效。
３、兩造前開八十八年員工認股辦法中買回之約定既為無效，雙方即生回復原狀之義
    務，從而上訴人仍執該無效約定，請求被上訴人給付被上訴人公司因買回自己公
    司股票所生價差之不當得利，於法即屬無據，仍應駁回其請求。
(四)、關於確認八十九年股東新股認購權爭議部分：
１、當事人主張之事實，經他造於準備書狀內或言詞辯論時或在受命法官、受託法官
    前自認者，無庸舉證，自認之撤銷，除別有規定外，以自認人能證明與事實不符
    或經他造同意者，始得為之，民事訴訟法第二百七十九條第一項、第三項分別定
    有明文，上訴人於原審就上訴人於八十八年三月間已繳納被上訴人公司發行之八
    十八年度現金增資新股二百二十四張股票之股款，其中包含以員工身分所認購之
    一百八十張股票，及以舊股東身分所認購之四十四張股票為真正乙節已於書狀內
    自認，其於本院審理時撤銷自認，主張二百二十四張股票中，其中四十四張為股
    東股，而一百八十張中僅有四十五張係員工配股，餘一百三十五張則係以一般民
    眾之地位購買上訴人公司之股票，惟被上訴人並不同意，依前揭說明，上訴人自
    應證明該自認與事實不符始得撤銷，上訴人雖主張於八十九年度上訴人以經理職
    僅配得八十四張員工股，故於八十八年度以課長職無法配得一百零八張員工股，
    惟上訴人於八十八年度配股比例為千分之八百八十八，八十九年度則為千分之八
    百八十五，而八十八年度及八十九年度被上訴人公司員工人數及員工可認購股數
    均相異，是無法單純從不同之計算基礎比較，即遽認八十九年之經理職配得之員
    工股票張數必定高於八十八年課長職配得之員工股票張數，故顯無法推翻上開自
    認之效力，則上訴人既不能證明上開自認與事實不符，被上訴人抗辯二百二十四
    張股票中之一百八十張股票均係員工配股，即堪信為真實。
２、上訴人主張被上訴人公司要求上訴人如欲購回上揭八十八年度員工配股之一百零
    八張股票，必須以被上訴人公司發行八十九年度現金增資新股每股十七元之價格
    計價，上訴人不得已乃多支出合計四十七萬五千二百元之股款，始購得被上訴人
    因八十八年度發行之一百零八張股票已返還不能，而以八十九年度現金增資新股
    抵付之一百零八張股票，是被上訴人受有該四十七萬五千二百元之不當得利乙節
    ，為被上訴人公司所否認。經查，該一百零八張八十八年度之員工配股股票，被
    上訴人係直到八十九年六月三十日、七月二十一日始先後覓得買主而由上訴人名
    義過戶予他人，此有被上訴人提出之股票出讓人過戶清冊影本一份可憑，然上訴
    人係在八十九年四月二十六日即認購被上訴人公司所發行之八十九年度現金增資
    新股一百二十張，並繳納完股款之情，亦有被上訴人提出之八十九年度現金增資
    認股繳款書影本三份為憑。是於上訴人認購該八十九年度被上訴人公司發行之新
    股時，上開一百零八張八十八年度之員工新股既尚未過戶他人，仍登記在上訴人
    之名下，並無上訴人所指因上開一百零八張股票已返還不能，經上訴人要求購回
    後，被上訴人始以八十九年度現金增資股票交付上訴人予以抵充之情形，是倘上
    訴人當時心中真意係欲購回八十八年度員工配股之一百零八張股票，應不可能同
    意以與該一百零八張股票年度相異，且張數亦不相符合之被上訴人公司八十九年
    度現金增資新股一百二十張抵付而認購，足認上訴人認購者確係被上訴人公司八
    十九年度現金增資新股。
３、又上訴人已於八十九年四月二十六日，以每股十七元之價格，認購被上訴人公司
    八十九年度發行之新股合計為一百二十張，其中以上訴人及訴外人丁銳釗名義各
    登記五十張，另以上訴人之子曾賢仁名義登記二十張，並已繳納股款之情，亦有
    前述之八十九年度現金增資認股繳款書影本三份可參。雖上訴人另以曾賢仁並非
    被上訴人公司之股東，不可能認購股東新股，進而以此推認上訴人在八十九年四
    月二十六日繳款認購之被上訴人公司一百二十張股票，並非八十九年度之股東新
    股，並提出被上訴人公司八十九年六月十九日股東會議通知單及紀念品兌換券影
    本各一份為證。惟查，上訴人於原審九十年十月二十五日言詞辯論期日時，已在
    庭陳稱：「我們當初是要買回八十八年的股票，但是被上訴人卻賣給我們八十九
    年的股東增資認股」等語（原審卷第八七頁），且其於九十年十二月十八日言詞
    辯論期日時，亦在庭表示援用所提出之民事辯論意旨狀中之陳述，而於該書狀中
    ，業已自承其於八十九年度所認購之一百二十張股票，其中十二張係屬八十九年
    度的股東新股認股等情（原審卷第一五五頁），再參以上訴人係於八十九年五月
    初即離職，其對被上訴人公司於八十九年度所發行之現金增資新股，因其於公司
    發行股票當時正在辦理離職，故未能認購該年度之員工新股等情，亦不爭執。然
    上訴人係於被上訴人公司甫辦理八十九年度現金增資時，即於八十九年四月二十
    六日繳納股款而認股之情形，足認上訴人係在行使其優先認股之權利而辦理股東
    新股認購。
４、又股東對公司發行新股，除應保留由員工承購之部分外，得請求按照原有股份比
    例儘先分認之新股認購權，係得與股份分離而單獨讓與，公司法第二百六十七條
    第四項及證券交易法第二十三定有明文，是本件如係股東新股認購權，上訴人始
    得將其對被上訴人公司八十九年度發行之一百二十張員工新股之認購權利，其中
    之七十張認購權利分別轉讓五十張予訴外人丁銳釗，並轉讓二十張予曾賢仁，再
    由該二人以自己之名義向被上訴人公司繳納股款，如為員工配股則上訴人自不得
    以第三人名義認購，而八十八年度上訴人一百零八張股票性質係屬於員工配股詳
    如前述，揆諸上揭說明，自僅得以上訴人自己之名義認購。是上訴人既得以第三
    人曾賢仁、丁銳釗名義對被上訴人公司行使股東新股認購之權利，足認上訴人確
    係行使八十九年度新股認購權。再參以上訴人就以其自己名義及以訴外人丁銳釗
    、曾賢仁名義所為認購被上訴人公司八十九年度現金增資股票之時間，均同係於
    八十九年四月二十六日，且其每股之認股金額均同為十七元，認股比例亦均同為
    千分之八百五十之情形，亦有上開認股繳款書影本在卷可憑，益證上開分別以上
    訴人及訴外人丁銳釗、曾賢仁名義認購之股票合計一百二十張，實質上即係上訴
    人行使其對被上訴人公司之八十九年度股東新股認購權結果，被上訴人辯稱上訴
    人業已認購其公司發行之八十九年度現金增資新股股票乙節，堪予採信。
５、按「確認法律關係之訴，非原告有即受確認判決之法律上利益者，不得提起之。
    」，民事訴訟法第二百四十七條第一項前段定有明文。而按「所謂即受確認判決
    之法律上利益，須因法律關係之存否不明確，致原告在私法上之地位有受侵害之
    危險，而此項危險得以對於被告之確認判決除去之者，始為存在」（最高法院二
    十七年度上字第三一六號判例意旨參照）。是倘雙方當事人間，就其法律關係之
    存否已為明確，其間並無爭執，即難認定其間就該法律關係之存否，有即受確認
    判決之法律上利益。經查，本件上訴人固主張被上訴人公司八十九年度發行之現
    金增資股東新股，以上訴人已於八十九年五月間離職，非被上訴人公司之員工，
    而否認原告就該等股票對被上訴人公司享有股東新股認購權，且該股東新股認購
    權，係以上訴人在八十八年度所剩餘之股東新股十六張，按百分之八十五之配股
    比例計算所得之十三點六張股票為準之情，惟被上訴人則陳稱其就上訴人享有被
    上訴人公司發行之八十九年度現金增資之股東新股十三點六張之新股認購權一事
    ，並無爭執（原審被上訴人九十年十二月十八日言詞辯論時，陳稱援用庭提之民
    事辯論意旨狀中第三點第（三）小點中之陳述內容），且如上所述上訴人業已行
    使其八十九年新股認購權，從而上訴人請求確認其對被上訴人公司之上開發行股
    票之股東新股認購權存在，因無即受確認判決之法律上利益，當無足採，應予駁
    回。
三、綜上所述，上訴人主張依契約關係請求被上訴人頎邦科技股份有限公司應於上訴
    人再給付其八萬三千三百三十元之同時，應再給付上訴人八千三百三十三股頎邦
    科技股份有限公司普通股股票，並依不當得利法律關係請求被上訴人頎邦科技股
    份有限公司應給付上訴人四十七萬五千二百元，及自民國八十九年四月二十六日
    起至清償日止按年息百分之五計算之利息，及請求確認上訴人對被上訴人頎邦科
    技股份有限公司就該公司八十九年度現金增資有一萬三千六百股之股東新股認購
    權存在，均無理由，不應准許。原審為上訴人敗訴之判決，並無不合，上訴意旨
    指摘原判決不當，求予廢棄改判，為無理由，應予駁回。
四、本件事證已臻明確，兩造其餘攻擊防禦方法，核與本件判決結果不生影響，即無
    一一審酌說明必要，附此敘明。
五、據上論結：本件上訴為無理由，爰判決如主文。
中　　　華　　　民　　　國　　九十一　　年　　　六　　　月　　　五　　　日
　　　　　　　　　　　　　　 　民事第九庭
　　　　　　　　　　　　　　　　　　審判長法　官　吳　謙　仁
　　　　　　　　　　　　　　　　　　　　　法　官　蘇　瑞　華
　　　　　　　　　　　　　　　　　　　　　法　官　魏　大　喨
右正本係照原本作成。
不得上訴。
中　　　華　　　民　　　國　　九十一　　年　　　六　　　月 　　　六　 　日
　　　　　　　　　　　　　　　　　　　　　書記官　黃　美　玉
